【裁判字號】    95,訴,86
【裁判日期】    950518
【裁判案由】    違反槍砲彈藥刀械管制條例等
【裁判全文】
臺灣桃園地方法院刑事判決                95年度訴字第86號
公  訴  人  台灣桃園地方法院檢察署檢察官
被      告  甲○○
                    號
被      告  乙○○原名李長男.
                    號
共      同
指定辯護人  本院公設辯護人丙○○
上列被告因違反槍砲彈藥刀械管制條例等案件，經檢察官提起公
訴（94年度偵字第21141 號），本院判決如下：
    主  文
甲○○、乙○○共同未具族群量逾越環境容許量之條件，獵捕保
育類野生動物，均處有期徒刑陸月，如易科罰金，均以參佰元折
算壹日。均緩刑貳年。扣案之土造霰彈槍壹把（槍枝管制編號00
00000000號）、土造獵槍壹把（槍枝管制編號：0000000000號）
、白鼻心（屍體）壹隻均沒收。
    事  實
一、甲○○與乙○○（原名李長男，95年4 月28日更名）係兄弟
    ，均係泰雅族山地原住民。2 人基於狩獵野生動物與家人分
    食之目的，於94年8 月23日晚間11時許，分持供作生活工具
    之用，未經許可製造之具有殺傷力之土造霰彈槍（槍枝管制
    編號0000000000號）、土造獵槍（槍枝管制編號0000000000
    ）各1 把（上開槍枝2 把均係乙○○於同年7 月間某日，在
    桃園縣楊梅鎮埔心幼獅青木屋工廠內製造完成，2 人分別所
    涉違反槍砲彈藥刀械管制條例罪嫌部分，均不另為無罪諭知
    ），前往桃園縣復興鄉三民村基國派99之1 號住處附近山區
    狩獵。詎2 人雖明知白鼻心（俗稱果子狸、烏腳香）為珍貴
    稀有保育類野生動物，未逾越環境容許量不得捕獵，竟共同
    基於獵捕保育類野生動物之犯意聯絡，未經許可，以上開槍
    枝射擊獵捕保育類野生動物白鼻心1 隻。嗣為警於翌日（24
    日）凌晨1 時20分許，在桃園縣復興鄉三民村基國派桃114
    線4 公里處查獲，並扣得上開土造霰彈槍及土造獵槍各1 把
    及白鼻心（屍體）1 隻。
二、案經桃園縣警察局大溪分局報請臺灣桃園地方法院檢察署檢
    察官偵查起訴。
    理  由
一、上揭未經許可，共同獵捕保育類野生動物白鼻心之犯罪事實
    ，業據被告甲○○、乙○○迭於警詢、檢察官偵查時及本院
    審理中均坦承不諱。又被告2 人所捕獵之獵物，經鑑定為白
    鼻心（俗稱果子狸、烏腳香），係屬珍貴稀有之保育類野生
    動物，有大溪鎮公所獸醫郭松田出具之保育野生動物鑑定書
    1 紙、保育類野生動物名錄1 及照片2 張附卷可稽。另扣案
    之槍枝2 把，經送請內政部警政署刑事警察局鑑驗結果：其
    中1 把為土造霰彈槍（槍枝管制編號0000000000號），係由
    具擊發機構之金屬及金屬槍管組合而成土造霰彈槍，機械性
    能良好，可擊發12GAUGE 制式霰彈，認具殺傷力；另1 把土
    造獵槍（槍枝管制編號：0000000000號），認係具擊發機構
    之木質槍身與金屬槍管組合而成之土造長槍，以打擊底火引
    爆子彈內火藥為發射動力，機械性能良好，可供發射彈丸使
    用，認具殺傷力，有該局94年9 月15日刑鑑字第0940132812
    號鑑驗通知書1 紙在卷足憑。此外復有查獲時槍枝照片2 張
    附卷可佐，本件事證明確，被告2 人違反野生動物保育法之
    犯行均堪認定。
二、核被告2 人所為，均係違反野生動物保育法第18條第1 項第
    1 款除族群量逾越環境容許量以外之保育類野生動物應予保
    育不得獵捕之規定，而犯同法第41條第1 項第1 款之獵捕保
    育類野生動物罪（起訴書誤載為同條第2 款，業經公訴檢察
    官於準備程序中當庭更正之）。被告2 人就上開犯行，有犯
    意聯絡及行為分擔，均為共同正犯。審酌被告2 人均為山地
    原住民、智識程度不高、因經濟狀況不佳而起意獵捕野生動
    物與家人分食之動機，並無前科，品行、素行均稱良好，又
    犯後自始至終均坦承犯行，犯後態度尚佳，惟獵捕保育類野
    生動物，有損物種多樣性之維護及自然生態之平衡等一切情
    狀，分別從輕量處如主文所示之刑，並均諭知易科罰金之折
    算標準。又被告2 人均未曾受有期徒刑以上刑之宣告，有臺
    灣高等法院被告全國前案紀錄表在卷可按，因一時失慮，偶
    罹刑典，事後均已坦承犯行，深具悔意，經此刑之宣告後，
    應知警惕而無再犯之虞，本院認前開宣告之刑以暫不執行為
    適當，爰依刑法第74條第1 款規定，各予以宣告緩刑2 年，
    以啟自新。扣案土造霰彈槍、土造獵槍各1 把，為供被告2
    人犯本罪所用之獵具，均應依野生動物保育法第52條第1 項
    規定宣告沒收。至扣案白鼻心屍體1 隻為保育類野生動物，
    現正冰存於桃園縣政府警察局大溪分局復興分駐所（有本院
    電話紀錄1 份可稽），併依野生動物保育法第52條第1 項規
    定宣告沒收。
三、至公訴意旨另以被告2 人分別製造、持有前開槍枝，涉犯槍
    砲彈藥刀械管制條例第8 條第1 項、第4 項罪嫌部分：按原
    住民基於不同之文化傳統，其所追求之價值與其他族群迥然
    不同，其傳統生活之內涵與其他族群有甚大之差異。而原住
    民依先祖所留下之傳統方式製造簡易獵槍上山獵捕飛禽走獸
    ，並將所得獵物與族人分享，本屬原住民傳統生活方式中極
    為重要之一部分，此乃眾所皆知之事實。近年來，原住民之
    生活型態雖已因社會之整體發展及族群之融合而發生重大之
    改變，其專以狩獵為生或以狩獵為主要生活內容者，雖已極
    為罕見，惟自製簡易獵槍，於農閒或工作之餘入山狩獵，仍
    屬部分原住民難以忘情之生活內容。是內政部於91年10月2
    日公布之槍砲彈藥刀械許可及管理辦法第1 條明訂，本辦法
    依槍砲彈藥刀械管制條例第6 條之1 第1 項及第20條第3 項
    規定訂定之；其中第15條第1 項並規定：原住民因狩獵、祭
    典等生活需要，得申請製造、運輸或持有自製之獵槍、漁槍
    。依該辦法之規定，只要不具備該辦法第8 條所規定之消極
    條件，並完成警察機關之報備及發照手續後，即可自製或持
    有獵槍。換言之，原住民依前開管理辦法之規定自製或持有
    自製獵槍，乃至於持槍入山狩獵，除有違反野生動物保育法
    之情形外，本非法所不許。是綜合立法者正視原住民文化之
    差異性而於歷次修法所展現對原住民文化傳統之尊重和寬容
    ，槍砲彈藥刀械管制條例第20條第1 項所謂：「原住民製造
    、運輸或持有而供作生活工具之用之自製獵槍」自應解釋為
    ：「原住民本於其文化傳統所形成之特殊習慣，專為其於生
    活中從事狩獵、祭典等活動使用，而以傳統方式所製造、運
    輸或持有之自製簡易獵槍。」，故原住民本於其文化傳統所
    形成之特殊習慣，專為其於生活中所從事之狩獵活動為目的
    ，而以傳統方法製造或持有簡易獵槍，即應有前揭規定之適
    用，不以恃狩獵為生或以狩獵為其生活主要內容者為限，始
    與立法本旨相契合。又同法條更於93年6 月2 日增訂第4 項
    規定：「主管機關應輔導原住民及漁民依法申請自製獵、漁
    槍」，揆其立法意旨，即係希冀主管機關以輔導來代替行政
    處罰。查被告2 人均為泰雅族之山地原住民，有戶籍謄本1
    份在卷可稽（見偵查卷第16頁），其雖非恃狩獵為生，惟其
    本於狩獵之文化傳統所形成特殊習慣，以傳統方法專為打獵
    而自製並持有扣案土造獵槍乙節，核與目前原住民之現況並
    無違背，且其於所言以打獵方式獵捕動物，與家人分享食用
    ，亦不至與常情違背，應可認屬其傳統生活方式之一。基於
    前述尊重原住民文化傳統及特殊生活習慣之立法本旨，
    本件被告等持有獵槍係為獵取動物為食，堪認係作為生活工
    具之用，而符合上開條例第20條第1 項規定，且本件公訴人
    亦當庭表示認同此見解（見本院95年4 月4 日準備程序筆錄
    第4 頁）。是被告2 人持有自製獵槍之行為，既屬行為不罰
    ，本應依法諭知無罪判決，惟公訴人認此部分事實與違反野
    生動物保育法第41條第1 項第1 款之罪間有裁判上一罪之牽
    連關係，爰不另為無罪之諭知，附此敘明。
據上論斷，應依刑事訴訟法第299 條第1 項前段，野生動物保育
法第41條第1 項第1 款、第52條第1 項，刑法第11條、第28條、
、第41條第1 項前段、第74條第1 款，罰金罰鍰提高標準條例第
2 條，判決如主文。
本案經檢察官蔡正雄到庭執行職務。
中    華    民    國    95    年    5     月    18    日
                  刑事第六庭  審判長法  官  林  孟  宜
                                    法  官  蔡  寶  樺
                                    法  官  陳  永  來
以上正本證明與原本無異。
如不服本判決，應於判決送達後10日內向本院提出上訴狀。（須
附繕本）
                                    書記官  劉  霜  潔
中    華    民    國    95    年    5     月    18    日
附錄判決所引法條：
野生動物保育法第41條第1項第1款
有下列情形之一，處六月以上五年以下有期徒刑，得併科新台幣
二十萬元以上一百萬元以下罰金：
一  未具第十八條第一項第一款之條件，獵捕、宰殺保育類野生
動物者。


司法院資訊處製作；財團法人民間司法改革基金會備份。
